臺灣高等法院民事判決　　　　　　　　　　　　　　九十三年度重上字第一三六號
　　上　訴　人　中國力霸股份有限公司
　　法定代理人　王金世英
　　訴訟代理人　紀鎮南律師
　　　　　　　　王炳台
　　被上訴人　　Ｂ○○
　　　　　　　　亥○○
　　　　　　　　Ａ○○
　　　　　　　　寅○○
　　　　　　　　玄○○
　　　　　　　　丙○○
　　　　　　　　天○○
　　　　　　　　卯○○
　　　　　　　　乙○○
　　　　　　　　Ｅ○○
　　　　　　　　地○○
　　　　　　　　辛○○
　　　　　　　　丁○○
　　　　　　　　己○○
　　　　　　　　黃○○
　　　　　　　　Ｃ○○
　　　　　　　　丑○○
　　　　　　　　Ｄ○○
　　　　　　　　庚○○
　　　　　　　　戊○○
　　　　　　　　申○○
　　　　　　　　酉○○
　　　　　　　　Ｆ○○
　　　　　　　　子○
　　　　　　　　辰○○
　　　　　　　　宙○○
　　　　　　　　癸○○
　　　　　　　　未○○
　　　　　　　　宇○○
　　　　　　　　壬○○
　　　　　　　　巳○○
　　　　　　　　戌○○
　　　　　　　　午○○
　　　　　　　　甲○○
　　共　　　同
　　訴訟代理人　陳居亮律師
右當事人間請求返還價金事件，上訴人對於中華民國九十三年一月三十日臺灣台北地
方法院九十二年度重訴字第一八四一號第一審判決提起上訴，經本院於中華民國九十
三年七月六日言詞辯論終結，判決如左：
    主      文
上訴駁回。
第二審訴訟費用由上訴人負擔。
    事實及理由
一、被上訴人起訴主張：被上訴人分別於如附表一所示簽約日期與上訴人就坐落台中
    市○○區○○段四八四地號等土地上之台中市力霸國家別墅（以下合稱系爭房地
    ）簽訂「力霸國家別墅房地買賣契約書」（下稱系爭買賣契約），約定買賣總價
    金、自備款及被上訴人已繳自備款等事項均詳如附表一所載。被上訴人前以系爭
    房地有面積短少、未合法申請興建游泳池、房屋漏水、滲水、裂縫及建材不符等
    瑕疵，經催告上訴人修補而未獲修補，或瑕疪無法修補為由，於民國（下同）八
    十二年十一月十五日對上訴人為解除買賣契約之意思表示，而上訴人亦自同年十
    二月四日起至八十三年六月二十九日止分別對被上訴人為解除買賣契約之意思表
    示，並主張沒收被上訴人已繳付之價金。嗣被上訴人以系爭買賣契約業經被上訴
    人合法解除為由，訴請上訴人返還價金，惟經判決被上訴人敗訴確定。然上訴人
    將被上訴人已繳價金全部沒收充作違約金，顯屬過高，爰依民法第二百五十二條
    規定請求將違約金額酌減為總價金額百分之二十，並訴請判命上訴人將所沒收逾
    上開額度之價金（詳如原判決附表所示）返還予被上訴人，並給付法定遲延利息
    等語。原審為被上訴人勝訴之判決，被上訴人對於上訴人之上訴則聲明駁回上訴
    。
二、上訴人則以：被上訴人於系爭房屋興建完成並取得使用執照後，始以私有面積不
    足、未合法申請興建游泳池、房屋漏水、滲水、裂縫及建材不符等為由，拒絕依
    約履行繳款義務，經上訴人催告未獲置理，上訴人乃對被上訴人為解除系爭買賣
    契約之意思表示。被上訴人違約在先，本無權解除系爭買賣契約，故彼等雖於八
    十二年十一月十五日向上訴人表示解除契約之意思表示，並另案起訴請求返還價
    金，惟業經法院確定判決認定被上訴人之解除契約為不合法，而上訴人所為解除
    契約合法，故上訴人依系爭買賣契約第十一條約定沒收被上訴人已繳付之價金，
    充作違約金及對上訴人之損害賠償，自屬有據。況該違約金之約定，除係損害賠
    償額預定違約金外，並兼具懲罰性違約金性質，且上訴人因被上訴人違約所受房
    屋趺價損失、利息損失、出售佣金損失等損害，及依財政部公布之營利事業各業
    所得額標準及同業利潤標準中有關房屋興建投資部分之投資純利率為百分之十六
    計算之所失利益，二者總額已逾被上訴人所繳之價金，是上訴人沒收該價金充作
    違約金，並無過高情事，無予酌減之必要，是被上訴人本件請求為無理由等語，
    資為抗辯。原審為上訴人敗訴之判決，上訴人不服，提起上訴，聲明：(一)原判決
    廢棄。(二)廢棄部分，被上訴人在第一審之訴及假執行之聲請均駁回。
三、被上訴人主張兩造訂立系爭買賣契約，約定買賣總價金、自備款及被上訴人已繳
    自備款等事項均詳如附表一所載，而被上訴人前以系爭房地有面積短少、未合法
    申請興建游泳池、房屋漏水、滲水、裂縫及建材不符等瑕疵，經催告上訴人修補
    而未獲修補，或瑕疪無法修補為由，於八十二年十一月十五日對上訴人為解除買
    賣契約之意思表示，而上訴人亦自同年十二月四日起至八十三年六月二十九日分
    別以被上訴人未按時繳納價金為由，對被上訴人為解除買賣契約之意思表示，並
    主張沒收被上訴人已繳付之價金。嗣被上訴人以系爭買賣契約業經被上訴人合法
    解除為由，訴請上訴人返還價金，經法院審理結果，認被上訴人所為解除契約之
    意思表示為不合法，上訴人解除系爭買賣契約為合法，並得沒收被上訴人所繳價
    金充作違約金，而判決被上訴人敗訴確定等情，為上訴人所不爭執，並有系爭買
    賣契約書、原法院八十三年度重訴字第一一二號判決、本院八十五年度重上字第
    五一二號判決、八十八年度重上更(一)字第七０號判決、九十一年度重上更(二)字第
    一六三號判決，最高法院八十八年度台上字第五七四號判決、九十一年度台上字
    第二三五二號判決等件附卷可稽（見原審卷(一)第十五至一三六頁），堪信為真正
    。
四、按違約金依其性質有賠償性違約金及懲罰性違約金，前者係以違約金作為債務不
    履行所生損害之賠償總額；後者則以強制債務之履行為目的，確保債權效力所定
    之強制罰，於債務不履行時，債權人除得請求支付違約金外，並得請求履行債務
    ，或不履行之損害賠償。而當事人約定之違約金究屬何者，應依當事人之意思定
    之，如無從依當事人之意思認定違約金之種類，則依民法第二百五十條第二項規
    定，視為賠償性違約金。查系爭買賣契約第十一條約定：「甲方（即被上訴人等
    ）若不按時繳付各期房地價款，自應繳日之第五日起，按日息千分之一計付滯付
    金，逾期三十日經乙方（即上訴人）催告仍不繳付時，即任由乙方逕行解除本契
    約，甲方已繳付之全部價款均充作違約金及對乙方之損害賠償，甲方不得請求乙
    方退還，房地任由乙方收回自行處分，甲方絕無異議」（見原審卷(一)第二十頁）
    ，則觀諸上開文義，應認兩造係約定以被上訴人已繳付之全部價款作為其違約及
    債務不履行致上訴人受有損害之賠償總額，除此之外，尚難據以認定兩造另有懲
    罰性違約金之約定，故上訴人主張上開違約金約定兼具損害賠償額預定違約金性
    質及懲罰性違約金性質云云，尚不足為採。
五、次按約定之違約金過高者，法院得減至相當之數額，民法第二百五十二條定有明
    文。而所謂相當之數額，應依一般客觀事實，社會經濟狀況及當事人所受損害情
    形，以為酌定標準；且約定之違約金是否過高，應就債務人若能如期履行債務時
    ，債權人可得享受之一切利益為衡量之標準，而非以僅約定一日之違約金額若干
    為衡量之標準（最高法院四十九年台上字第八０七號、五十一年臺上字第一九號
    判例意旨參照）。被上訴人主張上訴人將被上訴人已繳價金全數沒收充作違約金
    ，顯有過高情事，惟為上訴人所否認。經查：
　(一)按負損害賠償責任者，除法律另有規定或契約另有訂定外，應回復他方損害發生
　  生前之原狀；損害賠償，除法律另有規定或契約另有訂定外，應以填補債權人所
    受損害及所失利益為限；依通常情形，或依已定之計劃、設備或其他特別情事，
    可得預期之利益，視為所失利益，民法第二百十三條第一項、第二百十六條分別
    定有明文。又民法第二百六十條規定解除權之行使，不妨礙損害賠償之請求，據
    此規定，債權人解除契約時，得併行請求損害賠償，惟其請求損害賠償，並非另
    因契約解除所生之新賠償請求權，乃使因債務不履行（給付不能或給付遲延）所
    生之舊賠償請求權，不因解除失其存在，仍得請求而已，故其賠償範圍，應依一
    般損害賠償之法則定之（最高法院五十五年度台上字第一一八八號判例意旨參照
    ）。是債權人解除契約時所得請求之損害賠償為回復損害發生前之原狀，即以損
    害發生前為標準填補債權人所受損害及所失利益為限，至於解除契約後因其他情
    事發生之損害，自非因債務不履行所生之損害。又所謂所受損害，即債權人現存
    財產因損害事實之發生而被減少，屬於積極的損害；所謂所失利益，即債權人因
    損害事實之發生而妨害新財產之取得，屬於消極的損害（最高法院四十八年度台
    上字第一九三四號判例意旨參照）。經查，上訴人業將被上訴人原購買之系爭房
    地另行出售予第三人，其再出售價金均低於兩造原約定總價等情，為兩造所不爭
    執，並有新舊售價對照表在卷可稽（見原審卷(二)第五二頁，本院卷第一０四頁）
    。惟此係於上訴人合法解除系爭買賣契約後獨立發生之事實，縱上訴人因此受有
    跌價之損失，揆諸前揭說明，亦非上訴人依民法第二百六十條規定所得請求被上
    訴人賠償之範圍。況被上訴人所購買者為預售屋，與上訴人於解除契約後以成屋
    之現況出售，在房地產市場上之價格本即有別，且房地價格之高低係取決於消費
    者之購買需求、房屋施工品質、社會整體經濟狀況等因素，與被上訴人之債務不
    履行間尚無相當因果關係，自難以上訴人原出售予被上訴人之價格與其解約後另
    行出售之差價逕認為係上訴人因被上訴人債務不履行所受之損害。
  (二)上訴人主張其將系爭房地委託訴外人力霸房屋仲介股份有限公司（下稱力霸房屋
    仲介公司）銷售，約定銷售率在託售底價總額百分之五十（含）至百分之七十以
    內，按底價百分之三計算報酬，另依預定託售底價總價百分之一支付企劃費用，
    故上訴人共支付以房地總價百分之四之銷售佣金等語，並提出委託銷售企劃顧問
    合約書為證（見原審卷(二)第九一至九四頁）。惟查，上訴人所提上開合約書充其
    量僅足證明上訴人有將系爭房地委託訴外人力霸房屋仲介公司銷售之事實，尚不
    足以證明上訴人已支付銷售佣金予訴外人力霸房屋仲介公司之事實，況上訴人於
    興建系爭房地後委託他人銷售，依通常交易情形，就此部分所需支付之佣金，應
    列為上訴人之成本費用，而為訂定房地銷售總價時之考量範圍，是上訴人此部分
    之費用支出尚難認係因被上訴人不履行契約所受之損失。
  (三)按財政部每年均就營利事業各種同業核定利潤標準，作為課徵所得稅之依據，其
    核定之同業利潤標準，係依據各業抽樣調查並徵詢各該業同業公會之意見而為核
    定，可謂依統計及經驗所定之標準，是依通常情形，應可作為契約履行可得預期
    利益之計算標準。查依財政部公布之七十九年度至八十八年度「營利事業各業所
    得額標準及同業利潤標準」中有關「房屋興建投資」部分之投資純利率，八十一
    年度為百分之十六，此有財政部台北市國稅局大安稽徵所八十九年五月五日財北
    國稅大安審字第八九０一０九九三號函附淨利率標準表在卷可按（見原審卷(二)第
    五四、五七頁），是上訴人主張如被上訴人依約履行，上訴人於八十一年度即可
    獲取被上訴人購買系爭房地總價百分之十六之純利潤，洵屬有據。故上訴人主張
    以此計算其所失利益，為有理由（金額詳如附表三「所失利益」欄所載）。又上
    訴人就系爭房地再出售之價額均低於原售價，已於前述，是上訴人並未因再行出
    售系爭房地而另獲取利益，被上訴人主張上訴人再行出售系爭房地，仍獲有再出
    售總價百分之十六之純利潤，應予扣除云云，顯有誤會，而不足取。
  (四)上訴人主張系爭房地因被上訴人拒絕繳納自備款，並拒絕配合辦理銀行貸款，致
    上訴人無法收取被上訴人應繳之款項，致受有自應繳款日期（即被上訴人收受催
    告函之日）起至契約解除日止之遲延利息損失等語。經查，依系爭買賣契約第八
    條約定：「．．．甲方（即被上訴人）應配合貸款機構規定隨時協辦一切手續，
    不得拖延，如貸款總價額核減或因金融機構於法令規定停辦貸款，或甲方貸款條
    件不合及其他原因致不能貸款時，甲方願於接獲乙方（即上訴人）通知之日起十
    日內以現金一次向乙方補足或繳清應繳款項」（見原審卷(一)第十八頁反面、十九
    頁），是依此約定，被上訴人應自收受上訴人通知十日後始負遲延責任，上訴人
    主張應自被上訴人收受通知之日起負遲延責任，即有未合。則依此計算，上訴人
    所受利息損失應如附表二所示。
  (五)綜上所述，上訴人因被上訴人未依約履行所受損害及所失利益之總額約占被上訴
    人買賣總價百分之二０．二（詳如附表三所載），而被上訴人已繳納價款約占其
    買賣總價百分之二十九，上訴人主張全額沒收作為違約金，顯屬過高，是被上訴
    人請求予以核減，自無不合。爰審酌上訴人所受損害及被上訴人若能依約履行，
    上訴人可得預期之利益，並參酌近年來社會整體經濟之變動等情狀，認本件違約
    金以核減為按系爭房地買賣總價百分之二十計算為相當（金額詳如附表四所載）
    。故上訴人逾此範圍所受領之給付，其給付之原因即不存在，被上訴人自得請求
    返還。
六、如上所述，被上訴人請求上訴人返還如原判決附表「請求款項」欄所載金額，及
    自起訴狀繕本送達翌日即九十二年十一月二十日起算之法定遲延利息，為有理由
    ，應予准許。原審為被上訴人勝訴之判決，判命上訴人如數給付，核無不合，上
    訴意旨指摘原判決不當，求予廢棄改判，為無理由，不應准許。
七、據上論結，本件上訴為無理由，依民事訴訟法第四百四十九條第一項、第七十八
    條，判決如主文。
中　　　華　　　民　　　國　　九十三　　年　　　七　　　月　　 二十 　　日
                                    民事第五庭
  　    　　　　　　　　　　　　　　　　審判長法  官  張　劍　男
　　　　    　　　　　　　　　　　　　　　　　法  官  蔡  芳  齡
　　　　　　    　　　　　　　　　　　　　　　法  官  彭　昭　芬
正本係照原本作成。
如不服本判決，應於收受送達後二十日內向本院提出上訴書狀，其未表明上訴理由者
，應於提出上訴後二十日內向本院補提理由書狀（均須按他造當事人之人數附繕本）
上訴時應提出委任律師或具有律師資格之人之委任狀；委任有律師資格者，另應附具
律師資格證書及釋明委任人與受任人有民事訴訟法第四百六十六條之一第一項但書或
第二項（詳附註）所定關係之釋明文書影本。
中　　　華　　　民　　　國　　九十三　　年　　　七　　　月　　二十三　　日
　　　　　　　　　　　　　　　　　　　　　　　書記官  丁　華　平
附註：
民事訴訟法第四百六十六條之一（第一項、第二項）：
對於第二審判決上訴，上訴人應委任律師為訴訟代理人。但上訴人或其他法定代理人
具有律師資格者，不在此限。
上訴人之配偶、三親等內之血親、二親等內之姻親，或上訴人為法人、中央或地方機
關時，其所屬專任人員具有律師資格並經法院認為適當者，亦得為第三審訴訟代理人
。
